【裁判字號】    93,上更(一),690
【裁判日期】    950829
【裁判案由】    傷害致死
【裁判全文】
臺灣高等法院刑事判決             93年度上更(一)字第690號
上  訴  人
即  被  告  丙○○
                      六Ｏ巷六.
選任辯護人  郭芳宜律師
上列上訴人因傷害致死案件，不服臺灣桃園地方法院89年度訴字
第756號，中華民國90年8月30日第一審判決（起訴案號：臺灣桃
園地方法院檢察署89年度偵字第5491號），提起上訴，經判決後
，由最高法院發回更審，本院判決如下：
    主  文
原判決撤銷。
丙○○傷害人之身體，因而致人於死，處有期徒刑柒年。
    事  實
一、丙○○係位於桃園縣中壢市○○○路○段四一九號「杏花村
    酒店」經理，負責酒店內消費糾紛處理及場面控制。乙○○
    於民國（下同）八十八年四月二十六日凌晨二時許，至杏花
    村酒店消費，由經理陳玉完安排陳惠英到乙○○所在之二二
    號包廂陪酒服務，但結帳時，服務生邱奕林發覺乙○○沒錢
    買單即請經理丙○○出面處理，丙○○進入上開包廂後，因
    乙○○無法支付消費款項，先與乙○○發生爭執互相拉扯，
    丙○○乃心生不滿，竟基於傷害犯意，毆打乙○○且其於客
    觀上對於毆打乙○○之頭部、胸部、腹部，可能造成乙○○
    身體、健康傷害，並因此傷害導致死亡結果有預見可能，仍
    毆打乙○○之頭部、胸部、腹部等處，致乙○○受有頭上額
    部一處皮下出血（三乘三公分，但無顱骨骨折），右額眉上
    方一條挫裂傷，長四公分，左眼圈略發紅翻開發現結合膜出
    血，左觀部及下巴各一處二公分挫傷，（前胸外表因解剖時
    腐敗關係未見到有清楚的傷痕，但剖開後發現）第三節胸骨
    骨折（橫斷），合併心囊前縱膈之出血（六乘五公分），左
    膝下一處小擦傷等之傷害（以上傷勢為解剖鑑定報告載，此
    部分係解剖所得應以此精確之鑑定報告所載傷勢為準），經
    報警後警員將乙○○帶回普仁派出所，再通知華陽醫院救護
    車前來，同日三時送至該院診治，嗣於八十八年四月二十六
    日十三時十分許，乙○○先行返家，而於八十八年四月二十
    七日上午十時許，乙○○因外傷性胸骨骨折、縱膈出血及右
    上腹膜炎導致休克死亡（解剖鑑定報告結果），其家人因發
    現乙○○久睡不醒，始發覺其業已死亡。
二、案經告訴人甲○○訴由桃園縣警察局中壢分局報請臺灣桃園
    地方法院檢察署檢察官相驗後自動檢舉偵查起訴。
    理  由
一、上訴人即被告丙○○坦認於右揭時地，處理乙○○未付消費
    款所生糾紛。惟否認有何傷害致死犯行，辯稱：「(一)、我於
    案發當天進入乙○○包廂處理乙○○無錢付帳之問題，絕對
    未曾動手打人，當時因乙○○已酒醉，不省人事，我欲與其
    溝通，其則因酒醉而答非所問，不知所云，在其酒醉未站穩
    之時，不小心滑倒而右額頭撞及桌角受傷，我見其受傷，立
    即呼喚酒店少爺處理，且告知少爺乙○○跌倒之事。(二)、本
    案雖經告訴人甲○○提出告訴，然依告訴人偵審所述，均係
    依其兄乙○○生前之告知，此在證據法則上已屬傳聞證據，
    可否採信，已值可疑。復按告訴人在警訊中亦已言明，乙○○曾告知有被毆打，但有幾個人打也不知，更不知是誰毆打
    ，足徵據告訴人之供詞，亦無指認我有毆打過，則以我是進
    包廂處理未付酒錢之人，即逕認定是我毆打乙○○，而不顧
    事實上依卷證所示實際上陳玉完、陳惠英、官昆宏、邱奕林
    亦曾在包廂出入之事實，片面斷定我涉案，是否公允。(三)、
    案發當日，我進入包廂處理問題時，乙○○確實已經很醉，
    不省人事，而在我喚醒乙○○之際，乙○○曾起身嘔吐，自
    己踩到穢物跌倒。另依證人陳玉完、陳惠英在偵審中之供詞
    ，可得悉死者乙○○在進入包廂後，曾有躺或趴在地下之情
    形。凡此均可見乙○○若曾有受傷，並非一定是有任何人毆
    打，在其酒醉意識不清，判斷力降低，行動、言語遲頓之狀
    況下，甚有可能因跌倒而造成胸骨骨折等內傷。甚或可能在
    別處酒店被人圍毆。乙○○致死之原因既有可疑，又無其他
    積極之證據，足資證明我確有打人，公訴人認定我涉案，有
    流於臆測推斷之失，明顯易見。(四)、本案死者乙○○經送解
    剖檢驗之結果，雖有鑑定書附卷可稽，然依鑑定書上所載「
    依其傷勢研判，乙○○不似一次跌倒所造成，而遭受毆打成
    傷的機會較大」之語，可知鑑定書之用語本身即為一種推測
    ，不足引以為據，不能當作死者有遭他人毆打，且係遭我毆
    打之證據。我乃確實未對死者動過任何手腳，事實上酒店之
    經營乃服務業性質，不可能因客人偶而未能買單付帳，即對
    客人行兇，招惹意外之麻煩，影響生意，絕非永續經營之道
    。我深諳此基本法則，自然根本不會毆打死者，故將當日我
    處理死者未付酒帳之一片善心置於不顧，認為我有進包廂與
    死者談話接觸，即應對死者之死亡負法律上之責任，未盡情
    理，顯而易見云云。
二、經查：
  (一)被告於警訊坦承與乙○○在包廂內互相拉扯（相卷第五頁）
    ，其雖辯稱乙○○因酒醉站不穩滑倒，頭部撞到桌角流血或
    另稱可能因跌倒而造成胸骨骨折等語，但先後所辯之滑倒額
    頭撞及桌角以及跌倒造成胸骨骨折，已屬前後不一，而難採
    信。且經解剖鑑定發現乙○○所受之傷為頭上額部一處皮下
    出血（三乘三公分，但無顱骨骨折），右額眉上方一條挫裂
    傷，長四公分，左眼圈略發紅翻開發現結合膜出血，左觀部
    及下巴各一處二公分挫傷，（前胸外表因解剖時腐敗關係未
    見到有清楚的傷痕，但剖開後發現）第三節胸骨骨折（橫斷
    ），合併心囊前縱膈之出血（六乘五公分），尚有出血情形
    左膝下一處小擦傷等之傷害（以上傷勢為解剖鑑定報告載，
    此部分係解剖所得應以此精確之鑑定報告所載傷勢為準），
    縱以被告所稱之「頭部撞到桌角流血（此部分為不可採，理
    由詳如下述）」，即解剖所發現之「右額眉上方一條挫裂傷
    ，長四公分」，但仍然無從解釋乙○○身上之其他傷勢，尤
    其是「第三節胸骨骨折（橫斷），合併心囊前縱膈之出血（
    六乘五公分）」，而乙○○之死因為「外傷性胸骨骨折、縱
    膈出血及右上腹膜炎導致休克死亡（解剖鑑定報告結果）」
    ，並非被告所辯頭部之撞到桌角流血，或可能因跌倒而造成
    胸骨骨折等內傷，是被告此部分所辯與解剖鑑定所載之傷害
    及鑑定結果不符，其所辯自不足採。至證人官昆宏即杏花村
    酒店少爺雖稱：「我聽丙○○經理說該客人是跌倒受傷」（
    相卷第十頁）等語，乃屬傳聞證據，且亦與乙○○所受傷勢
    不合，亦不足為有利被告之認定。
  (二)被告雖辯以：乙○○可能在別處酒店被人圍毆云云。但查乙○○進杏花村酒店之前除酒醉外，並無其他異狀，但事發後
    即有前開傷勢，此由證人官昆宏即杏花村酒店少爺所稱：「
    當天我有在場，我是停車的少爺，他一個人進來，他走路來
    的，他要消費，他進來我們店的時候我沒有注意看有沒有受
    傷，有點醉醉，沒有流血，他可能在別的地方喝，再去我們
    那邊喝，裡面有少爺接應」（本院上訴卷第三五頁）等語，
    與證人邱奕林即杏花村酒店少爺所稱：「我知道四月二十六
    日當天乙○○來店內消費，因當天我負責該包廂的服務工作
    ，我因送酒及話梅進去才看到乙○○，他一進包廂我就看到
    他了，當時我覺得他喝蠻多酒的，我看到他時，他已經坐著
    ，他說話語無倫次，但我沒有看到他以手抱著腹部，臉部似
    無痛苦的表情，我問他喝什麼酒，他有回答我點黃酒，當時
    他身上沒有流血、外傷的情形」（原審卷第三四頁）等語，
    及證人陳惠英即杏花村酒店服務小姐所稱：「乙○○在八十
    八年四月二十二日二時許進第二十二號包廂，他一個人來，
    當天沒有其他的小姐到乙○○的包廂，他來店時看起來已經
    酒醉了，我問他話他都答非所問，我沒有看到他身上有任何
    外傷或不舒服的表情，我坐了約十分鐘」（相卷第十六頁、
    第五八頁、原審卷第八二頁）等語，足認乙○○於至杏花村
    酒店之前雖曾飲酒但並無受傷，身體亦無不適或任何病痛情
    狀。且依證人邱奕林即杏花村酒店少爺所稱：「當天消費三
    千多元，他付不出來我就去通知黃經理」（相卷第六十頁）
    等語，與證人陳玉完即杏花村酒店小姐所稱：「乙○○在店
    內消費約三千多元，沒有納帳」（相卷第十四頁）等語，足
    見被告所稱乙○○無錢付帳屬實。按「認定犯罪事實所憑之
    證據，不僅指直接證據而言，間接證據亦包含在內，上訴人
    某甲與村眾追獲某乙後，共同加以毆傷一節，雖無直接之證
    明，但原審以某乙被獲之先奔馳圖逃，足證其時尚未負傷，
    及為某甲等捉獲後，則遍體驗有鐵木各傷，而某甲等追捕時
    所執者為梭標木棍等物，恰與某乙傷痕相合，此外又另無行
    兇之人，遂認某甲為當時共同傷害之正犯，自係綜該各種間
    接證據，依其所得心證而為事實之判斷，此項判斷，既難指
    為顯違事理，即不容指為違法（二十九年度上字第三三六二
    號判例）」。「認定犯罪事實所憑之證據，並不以直接證據
    為限，即綜合各種間接證據，本於推理作用，為其認定犯罪
    事實之基礎，仍非法所不許（二十七年度滬上字第六四號判
    例）」。則乙○○既與被告二人與包廂內，被告復坦承與之
    拉扯，而乙○○進入包廂前無傷勢，出包廂則有前開傷勢，
    依前開證人所陳之間接證據以及判例所示，自得合理推論乙○○之前開傷勢，係因無錢付帳下與被告糾葛後之被告所為
    ，且其傷確係在杏花村酒店內所致，應可認定。被告此部分
    所辯，無可採信。
  (三)被告雖又辯稱：陳玉完、陳惠英、官昆宏、邱奕林等人亦曾
    在包廂出入，片面斷定伊涉案，並不公平云云。但依證人官
    昆宏即杏花村酒店少爺稱：「本件係十六日凌晨二時許有人
    前來消費，但沒錢結帳，我們請經理丙○○去處理，後來我
    就進包廂幫忙將該名客人扶出來，我幫忙時看見他頭部流血
    」、「丙○○進包廂處理乙○○問題時，包廂內只有他一人
    」（相卷第十頁）等語，證人邱奕林即杏花村酒店少爺另稱
    ：「八十八年四月二十六日凌晨有一年約五十歲男子乙○○
    至店內消費，當時他大約二時許到店內，約至三時許，此部
    分（時間之陳述不正確，應以證人黃國席及陳振發所陳之三
    時送至醫院為準，是此部分之時間應係錯誤，應為二時許，
    以下之時間如引用陳述為三時許，均僅為引述，但應以二時
    許為正確，即陳振發所陳之二時四十九分陳振發開救護車至
    普仁派出所接乙○○，以及黃國席所稱之三時送至醫院）我
    進包廂內要乙○○買單，但他不講話，只有睜開眼睛看我，
    我沒辦法，只好叫丙○○經理處理，我就出包廂，丙○○經
    理一個人進二十二號包廂，約過了十多分鐘，丙○○叫我拿
    毛巾過去，稱乙○○頭部流血，叫我幫他擦一下，我就幫他
    擦拭血漬」、「我不知道他是如何受傷的，我只有幫他擦額
    部的血，看起來不會很嚴重」（相卷第十二頁、第六十頁、
    第八六頁、原審卷第三五頁、本院上訴卷第三八頁）等語、
    證人陳玉完即杏花村酒店小姐稱：「我是負責排班的經理，
    客人有來，我會去問他，安排好了之後，我就出來了，他來
    我們的酒店已經很晚了，後來我有看到死者躺在地上，吐的
    滿地，我就去叫經理，我去看的時候，他叫不醒，（此部分
    所稱叫不醒為不可採，理由下述）我就去叫黃經理，我就沒
    有進去了」（本院上訴卷第六二頁）等語、證人陳惠英即杏
    花村酒店服務小姐證稱：「乙○○在八十八年四月二十二日
    二時許進第二十二號包廂，他一個人來，當天沒有其他的小
    姐到乙○○的包廂，他來店時看起來已經酒醉了，我問他話
    他都答非所問，我沒有看到他身上有任何外傷或不舒服的表
    情，我坐了約十分鐘我們店內經理陳玉完叫我出包廂，稱該
    名客人未帶錢，由公司處理叫我不要進包廂，我只知道由店
    內經理丙○○處理，因當時我轉到二號包廂，所以我不知道
    黃經理如何處理此事」（相卷第十六頁、第五八頁、原審卷
    第八二頁、本院上訴卷第三四頁）等語，而被告丙○○亦供
    稱：「因為該名男子酒醉沒有錢付帳，我進入包廂處理時，
    該名男子與我互相拉扯，外傷是在我們店裡受傷的，因他也
    沒有錢付帳，所以我就通知派出所前來處理」（相卷第五頁
    、第六頁、第四一頁、本院上訴卷第九十頁）、「我與二十
    二號包廂內客人相互拉扯時沒有其他人在場」（相卷第五頁
    ）等語，可知在乙○○並未受傷之情形下，丙○○先獨自一
    人進入包廂與乙○○處理積欠消費款之糾紛，且其間經過包
    廂內均無第三人，而始終只有被告與乙○○在場，其後被告
    叫邱奕林進入包廂時乙○○已經受傷，故邱奕林幫忙擦拭乙○○右額血跡，是乙○○受傷時包廂內僅有被告與乙○○二
    人，足認乙○○之受傷與被告有相當關連。至甲○○雖於警
    訊中稱：被告店內乙○○告知好幾個人不知是誰所打，但依
    上事證，仍應認定僅被告一人所為，被告此部分所辯：陳玉
    完、陳惠英、官昆宏、邱奕林等人亦曾在包廂出入云云，亦
    不足採。
  (四)又依證人黃國席即當日急救被害人之華陽醫院醫師證稱：「
    乙○○到醫院時是用走的進來，但事前警方並未告知乙○○
    是何傷病狀況，我們先由護士小姐作檢傷分類，發現他頭部
    有五乘五的撕裂傷及身體多處有擦挫傷，當時乙○○有說他
    被人打，但沒有說遭何人毆打，所以我就先作此部分的傷口
    處理」（原審卷第三六頁）等語，及告訴人甲○○即被害人
    之妹所陳：「八十八年四月二十六日十三時許至中壢市華陽
    醫院接乙○○出院時問乙○○是因何事於何時何地被打傷，
    而乙○○說他是於八十八年四月二十六日約凌晨三時許（時
    間應為二時許，理由同前）在中壢市○○○路○段四一九號
    杏花村酒店內因喝酒不夠新台幣三千元納帳，被店內人員所
    打傷，後乙○○被帶至中壢分局普仁派出所，而警員見其兄
    乙○○受傷並立即送往華陽醫院就診」（相卷第八頁）、「
    我們至醫院接乙○○時，乙○○只說胸部很痛而已，但我有
    問乙○○是因何事被打成半條命，是因喝酒身上不夠錢新台
    幣三千元納帳，就被杏花村酒店店內的人打成這樣」（相卷
    第八頁、第四十頁、本院本院卷第九三頁）等語，及卷附華
    陽醫院急診病歷記載「病人主訴被打」等語（原審卷第四六
    頁以下），均足認乙○○確因無錢付杏花村酒店消費款三千
    元，而在杏花村酒店遭人毆打成傷，而非被告所辯之「酒醉
    站不穩滑倒頭部撞到桌角流血」，亦可認定。
  (五)另依證人黃國席即當日急救被害人之華陽醫院醫師證稱：「
    乙○○於八十八年四月二十六日凌晨三時（證人黃國席為無
    利害關係之第三人即醫師，是時間應以此部分之記述為真實
    可採）至本所就醫，是由華陽醫院的救護車載回本院，本院
    先施行血壓、體溫、脈搏、呼吸及傷口之處理，及評估四肢
    的活動力，及意識判斷皆正常，…胸部的聽診都正常，頭部
    右額頭部位有深部撕裂傷約長五公分深○點五公分…」（相
    卷第十八頁）、「乙○○到院內就診時，有按一般之正常程
    序進行，該病患到醫院之活動力正常，意識狀態良好，無需
    轉診之必要…」（相卷第十八頁）、「乙○○到醫院時是用
    走的進來，但事前警方並未告知乙○○是何傷病狀況，我們
    先由護士小姐作檢傷分類，發現他頭部有五乘五的撕裂傷及
    身體多處有擦挫傷，他說他被人打，但沒有說遭何人毆打，
    我就先作此部分的傷口處理…」（原審卷第三六頁）、「我
    們問他家人聯絡方式及他何處感到不舒服，他都能明確得回
    答」（見原審卷第三七頁）等語，證人陳振發即救護車司機
    證稱：「我於八十八年四月二十六日二時四十九分許（證人
    為無利害關係之救護車司機，關於時間之陳述，應以此陳述
    為真實）到達普仁派出所，看到乙○○坐在沙發上，我與普
    仁派出所警員扶著乙○○到救護車上，目視乙○○有喝酒情
    形和右額上有一處傷口…乙○○上車後坐在車後右邊椅子上
    ，上車後到華陽間車上一切正常」（相卷第二十頁）等語、
    證人陳富進即普仁派出所警員亦稱：「被害人被帶回警局後
    ，就由我處理這案件，我看到被害人時，被害人以雙手捧著
    腹部說我好痛，當時被害人的意識非常清楚，我馬上通知救
    護車，但我當時並沒有詢問被害人確實痛的部位，及為何受
    傷，我只看到他的頭部有外傷，他當時的表情非常痛苦，我
    擔心會有意外產生，才立即通知救護車，我沒有跟救護人員
    說他腹部痛」（原審卷第十五頁）等語，另卷附華陽醫院急
    診護理評估表上所載被害人乙○○之到診時間為八十八年四
    月二十六日三時零分，原審卷第四八頁，被告雖於警訊稱三
    時左右結帳，但所陳時間與證人黃國席即華陽醫院醫師稱三
    時至四時送院及救護車司機陳振發稱二時四十九分許至普仁
    派出所之時間不符，應以黃國席、陳振發二人所陳之時間為
    正確足認被告被送至警局、醫院之時意識狀態均屬正常，而
    彼時距離案發不久，是乙○○於案發當時應係在意識清醒之
    狀況下，是對於其本身如何受傷之過程，自當明確知悉，足
    堪認定。則被告所辯：案發當時被害人因酒醉而不省人事一
    節，顯非可採。
  (六)又乙○○受有頭上額部一處皮下出血（三乘三公分，但無顱
    骨骨折），右額眉上方一條挫裂傷，長四公分，左眼圈略發
    紅翻開發現結合膜出血，左觀部及下巴各一處二公分挫傷，
    （前胸外表因解剖時腐敗關係未見到有清楚的傷痕，但剖開
    後發現）第三節胸骨骨折（橫斷），合併心囊前縱膈之出血
    （六乘五公分），左膝下一處小擦傷等之傷害（以上傷勢為
    解剖鑑定報告載，此部分係解剖所得應以此精確之鑑定報告
    所載傷勢為準），並因胸前的挫傷造成外傷性胸骨骨折及縱
    膈出血，右上腹之挫傷造成局部腹膜炎，因此致休克死亡等
    情，業經檢察官督同法醫師相驗及解剖鑑定屬實，有臺灣桃
    園地方法院檢察署檢察官相驗屍體證明書、驗斷書、勘驗筆
    錄、解剖筆錄、相驗複驗照片及法務部法醫研究所（８８）
    法醫所醫鑑字第○四五一號鑑定書（相卷第三八頁、第四四
    頁以下、第五十頁、第五一頁、第六一頁以下、第七四頁以
    下）附卷可證，顯見乙○○係因遭毆打頭部、胸部、腹部等
    處，可以認定。且本件經送行政院衛生署醫事審議委員會鑑
    定，其鑑定意見：「本案病人死因，本會同意屍體解剖報告
    ，因外傷性胸骨骨折，縱膈出血及右上腹之挫傷造成腹膜炎
    ，因此休克致死」，亦表示同意上述被害人因外傷性胸骨骨
    折、縱膈出血及右上腹之挫傷造成局部腹膜炎，因此休克致
    死之死因，亦有行政院衛生署九十年六月十四日衛署醫字第
    ○九○○○三九一九六號函所函送之該署醫事審議委員會第
    八九三三七號鑑定書乙份附卷可考（原審卷第一○四頁）。
    又「依其傷勢研判，乙○○不似一次跌倒所造成，而遭受毆
    打成傷的機會較大」亦有法務部法醫研究所（８８）法醫所
    醫鑑字第○四五一號鑑定書在卷為憑（相卷第七四頁以下）
    ，足證被害人乙○○確係遭被告毆打後，因胸前的挫傷造成
    外傷性胸骨骨折及縱膈出血，右上腹之挫傷造成局部腹膜炎
    ，因此致休克死亡，顯見被告所辯：「乙○○酒醉未站穩之
    時，不小心滑倒而右額頭撞及桌角受傷」云云，或可能因跌
    倒而造成胸骨骨折云云，均與前開專業之鑑定報告所載及被
    害人所受多處傷勢均不符，顯無可採。
  (七)被告又辯稱：乙○○如住院檢查治療應不致造成死亡結果，
    其未遵醫師指示為死亡主要原因，或稱乙○○就醫經過（放
    任病患任意抉擇放棄醫護），質疑被害人乙○○之死亡，醫
    陳不無過失與乙○○自身造成死亡結果各節。按「受傷後因
    病身死，應視其病是否因傷所惹起，如係因傷致病，因病致
    死，則加害者不能辭傷害致人於死罪責；如於傷害後另因他
    病而死，則其因果關係即無聯絡可言，祇能以普通傷害論（
    二十四年度上字第四七一號判例）」。「某甲既因受傷後營
    養不佳，以致傷口不收久而潰爛，又因受傷不能工作，以致
    乏食，營養更形不佳，兩者之間具有連鎖之關係，即其身體
    瘦弱，及傷口不收，均為致死之原因，則受傷與死亡，不能
    謂無相當因果關係之存在（二十八年度上字第三二六八號判
    例）」。「傷害人致死罪之成立，以死亡與傷害具有因果關
    係者為限。若被害人所受傷害，原不足引起死亡之結果，係
    因加害者以外之他人行為（包括被害人或第三人）而致死亡
    ，則與加害者之行為，並無相當因果關係，自難令負傷害人
    致死之罪責（二十九年度非字第五二號判例）」。經檢全卷
    再向具豐富解剖鑑定經驗之刑事警察局法醫室函詢，該局覆
    函乙○○所受之傷如接受適當醫療，仍可能會死亡，被害人
    未經醫療檢診治療，於受傷後三十二小時死亡，可推知傷勢
    為中度至重度，如施予治療或可延長存活時日，惟預後仍難
    樂觀（本院上訴卷第七二頁該局函）。雖前揭行政院衛生署
    醫事審議委員會鑑定書「鑑定意見」欄所載「…病人於醫院
    中拒絕檢查及住院治療，並於返家後發生病情變化之時，未
    能有人即時察覺，而依照醫囑立即送醫，當為病人死亡之關
    鍵因素」等語，所謂「當為病人死亡之關鍵因素」其意為何
    ？經本院再送請該會第2次鑑定，據該會第0000000
    號鑑定書「鑑定意見」欄載明：「…意指若病人能遵從醫囑
    ，住院接受檢查及治療，或返家後發生病情變化能即時發現
    並送醫治療，應可降低死亡之發生」等語，亦有該鑑定書在
    卷可按（見本院卷第四九頁、第五一頁）。惟查本件二次委
    託鑑定之事由，乃在於查明「華陽醫院於乙○○之醫療過程
    中有無過失責任？」而為鑑定（見同上卷第五十頁），是本
    件鑑定結論係偏重於華陽醫院之責任甚明。如前所述，本件
    被害人乙○○之傷勢既為中度至重度，如予治療，僅可延長
    存活時日，惟預後仍難樂觀，足見被告對乙○○所為之傷致
    其死亡，其間雖有醫院任乙○○離去與乙○○返家之情，但
    依上開意見，均不足以切斷乙○○因傷死亡之因果關係，堪
    認被告之傷害行為與乙○○之因傷死亡有相當因果關係。
  (八)按一般人與人因故發生爭執，彼此間有拉扯行為時，通常尚
    難顧及用力之大小。被告與被害人乙○○發生爭執，進而基
    於傷害之犯意，毆打乙○○之頭部、胸部、腹部身體多處，
    致乙○○受有右額裂傷及胸、腹、下肢之挫傷，致乙○○致
    受有頭上額部一處皮下出血（三乘三公分，但無顱骨骨折）
    ，右額眉上方一條挫裂傷，長四公分，左眼圈略發紅翻開發
    現結合膜出血，左觀部及下巴各一處二公分挫傷，（前胸外
    表因解剖時腐敗關係未見到有清楚的傷痕，但剖開後發現）
    第三節胸骨骨折（橫斷），合併心囊前縱膈之出血（六乘五
    公分），左膝下一處小擦傷等之傷害（以上傷勢為解剖鑑定
    報告載，此部分係解剖所得應以此精確之鑑定報告所載傷勢
    為準），其中之第三節胸骨骨折（橫斷），合併心囊前縱膈
    之出血（六乘五公分）之二處傷勢，足見被告用力之猛。而
    刑法第二百七十七條第二項之傷害致死罪，依刑法第十七條
    之規定，係以行為人對於結果之發生有預見之可能為要件，
    而該條所定「如行為人不能預見其發生時，不適用之」，係
    以客觀的預見可能性，為限定對於加重結果之因果關係及過
    失概念。該能預見應以行為當時客觀存在之一般情形及行為
    後可能預見其發生之情形為基礎加以觀察，與行為人主觀上
    有無預見有別（最高法院八十五年度台上字第二三九七號判
    決參照）。易言之，所謂能預見乃以行為人客觀上能預見為
    已足，不以其主觀上有預見為必要。而人體之頭部、胸部、
    腹部，多有人體之呼吸、消化重要器官，乃人之生命要害部
    位，其構造甚為脆弱，倘用力重擊，在客觀上足以造成人身
    體、健康之傷害，並因此傷害導致生命死亡之結果，此為一
    般人經驗上周知，被告為智慮成熟之成年人，亦應有預見之
    可能，其雖僅因乙○○無錢支付三千元之酒帳，而與之糾葛
    ，衡情不致有殺人之故意，但其致乙○○第三節胸骨骨折（
    橫斷），合併心囊前縱膈之出血（六乘五公分）之二處重大
    傷勢，及其他傷痕足見被告對因傷致死之結果應有預見之可
    能，是乙○○之死亡結果與被告之傷害行為顯有相當因果關
    係，要堪認定。
  (九)綜上所述，被告所辯顯係事後卸責之詞，而不可採信，此外
    復有被害人乙○○在華陽醫院之病歷影本、急診生命徵象護
    理記錄單使用指導書各乙份在卷足憑（原審卷第四六頁以下
    ）及現場照片三幀附卷可考（相卷第二六頁）。本件事證明
    確，被告犯行足以認定，應依法論科。
三、核被告丙○○所為，係犯刑法第二百七十七條第二項前段之
    傷害致死罪。原審予以論科，固非無見。惟查依原判決事實
    認定被告僅動手毆打「乙○○之胸部、腹部」，但卻造成乙○○受有頭上額部一處皮下出血（三乘三公分，但無顱骨骨
    折），右額眉上方一條挫裂傷，長四公分，左眼圈略發紅翻
    開發現結合膜出血，左觀部及下巴各一處二公分挫傷等之傷
    害。如被告並未動手毆打乙○○之頭部，則乙○○前揭頭部
    之傷害，究竟如何造成？原判決未予釐清，遽行判決，尚嫌
    速斷，難昭折服；被告提起上訴，固無理由，惟原判決既有
    可議，自屬無可維持，應予撤銷改判。爰審酌被告犯罪動機
    、目的、手段、方法及犯後態度等一切情狀，量處有期徒刑
    柒年（本院審酌其與被害人家屬成立和解，賠償損害，已據
    告訴人於本院審理時陳明在卷，故僅就法定最低刑之七年有
    期徒刑量刑）。
據上論斷，應依刑事訴訟法第369條第1項、第364條、第299條第
1項前段，刑法第277條第2項前段，判決如主文。
本案經檢察官曾忠己到庭執行職務。
中    華    民    國    95    年    8     月    29    日
                  刑事第二十庭  審判長法  官  尤豐彥
                                      法  官  張明松
                                      法  官  吳鴻章
以上正本證明與原本無異。
如不服本判決，應於收受送達後十日內向本院提出上訴書狀，其
未敘述上訴之理由者並得於提起上訴後十日內向本院補提理由書
（均須按他造當事人之人數附繕本）。
                                      書記官  魏淑娟
中    華    民    國    95    年    8     月    31    日
附錄本案論罪科刑法條：
中華民國刑法第277條
（普通傷害罪）
傷害人之身體或健康者，處 3 年以下有期徒刑、拘役或 1 千元
以下罰金。
犯前項之罪因而致人於死者，處無期徒刑或 7 年以上有期徒刑；
致重傷者，處3年以上10年以下有期徒刑。


司法院資訊處製作；財團法人民間司法改革基金會備份。
